【裁判字號】    95,抗,530
【裁判日期】    950829
【裁判案由】    拍賣抵押物
【裁判全文】
臺灣臺北地方法院民事裁定               95年度抗字第530號
    抗  告  人  乙○○
                戊○○
                丁○○
                丙○○
    相  對  人  甲○○
上列當事人間請求拍賣抵押物事件，抗告人對於中華民國九十五
年六月三十日本院九十五年度拍字第四五二號民事裁定提起抗告
，本院裁定如下：
    主  文
原裁定廢棄。
相對人在原法院之聲請駁回。
聲請程序費用新臺幣貳仟元及抗告程序費用新臺幣壹仟元由相對
人負擔。
    理  由
一、相對人即債權人甲○○聲請意旨略以：緣訴外人鄭仁賢（已
    歿）於民國八十六年六月十六日，以其所有如附表一所示之
    不動產，為向相對人借款之擔保，設定新台幣（下同）一百
    五十萬元之本金最高限額抵押權，存續日期自八十六年六月
    十六日起至九十年六月十五日止，債務清償期依照各個債務
    契約所定清償日期，經登記在案。另訴外人鄭仁賢於八十六
    年十一月二十七日，以其所有如附表二所示之不動產，為向
    相對人借款之擔保，設定一百二十萬元之本金最高限額抵押
    權，存續日期自八十六年十一月二十七日起至八十七年十一
    月二十六日止，債務清償期依照各個債務契約所定清償日期
    ，經登記在案。嗣訴外人鄭仁賢於八十六年六月十六日由其
    子丙○○代理向相對人借用一百五十萬元，雖未約定清償期
    ，惟依民法第三百十五條規定，相對人得隨時請求債務人即
    訴外人鄭仁賢清償，訴外人鄭仁賢迄未清償。又訴外人鄭仁
    賢於八十六年十一月二十七日由其子丙○○書立借據向相對
    人借用一百二十萬元，約定清償期為自八十六年十一月二十
    七日起六個月，詎料清償期屆至，訴外人鄭仁賢未依約履行
    。茲因訴外人鄭仁賢於八十七年三月八日死亡，上開不動產
    由抗告人等共同繼承，而上開債務迄未獲清償，為此聲請拍
    賣抵押物，以資受償等語。原法院認其聲請有理由，而裁定
    許可之。
二、抗告人不服，提起抗告，其意旨則以：訴外人即抵押債務人
    鄭仁賢雖將系爭土地設定抵押權予相對人，惟相對人並無法
    提出伊有將抵押權所擔保之款項貸與並交付予訴外人鄭仁賢
    之債權憑證；觀其所提出八十六年六月十六日之借據，立據
    人為丙○○，借據雖載有代理二字，但無載明其代理何人，
    依此非訴外人即抵押債務人鄭仁賢具名之借據，聲請拍賣抵
    押物，即無理由；又其所提出八十六年十一月二十七日之借
    據，其立據人為丙○○，並非抵押債務人鄭仁賢。易言之，
    本件雖有抵押權之設定，但所擔保之債權並未發生，聲請人
    之聲請自無理由，為此提起本件抗告請求廢棄原裁定等語。
三、
（一）按原審共同相對人丁○○、鄭小雪、丙○○、戊○○等四
      人因繼承訴外人鄭仁賢系爭如附表一、二所示之不動產而
      為公同共有人（此有原審卷內之繼承系統表、戶籍謄本可
      資為憑），又因系爭請求標的對於渠等有合一確定之必要
      ，故原審相對人戊○○、乙○○提起本件抗告之行為，其
      效力及於原審相對人之丁○○、丙○○二人合先敘明。
（二）次按，抵押權人聲請拍賣抵押物，在一般抵押，因必先有
      被擔保之債權存在，而後抵押權始得成立，故祇須抵押權
      已經登記，且登記之債權已屆清償期而未受清償，法院即
      應准許之。惟最高限額抵押，抵押權成立時，可不必先有
      債權存在，縱經登記抵押權，因未登記已有被擔保之債權
      存在，如債務人或抵押人否認先已有債權存在，或於抵押
      權成立後，曾有債權發生，而從抵押權人提出之其他文件
      為形式上之審查，又不能明瞭是否有債權存在時，法院自
      無由准許拍賣抵押物。此有最高法院七十一年台抗字第三
      ０六號判例可參。經查，相對人主張系爭不動產所設定之
      最高限額抵押權，有被擔保之債權合計二百七十萬元存在
      云云，並提出抵押權設定契約書、他項權利證明書、借據
      兩張及土地登記謄本等資料為證。觀諸相對人所提上開資
      料，本件最高限額抵押權係擔保訴外人即債務人鄭仁賢對
      相對人於二百七十萬元內之不特定債權而設定。惟相對人
      所提出八十六年六月十六日之借據雖載有丙○○代理字樣
      ，但並未載明其所代理何人；又其所提出八十六年十一月
      二十七日之借據，係以丙○○為立據人，並非訴外人即債
      務人鄭仁賢所簽，是形式觀察該兩張借據並無法確認訴外
      人鄭仁賢與相對人間有債權債務關係存在。則依前揭說明
      ，法院自無由准許拍賣抵押物。原裁定准許相對人拍賣抵
      押物之聲請，即與上開判例有違，其適用法規顯有錯誤。
      抗告論旨指摘原裁定不當，聲明廢棄，為有理由。
四、據上論結，本件抗告為有理由，依非訟事件法第四十六條、
    第二十一條第二項、第二十四條第一項，民事訴訟法第四百
    九十二條、第七十八條，裁定如主文。
中    華    民    國  九十五  年    八    月  二十九  日
                  民事第五庭審判長  法  官  翁昭蓉
                                    法  官  陳心弘
                                    法  官  蔡世祺
以上正本係照原本作成。
如不服本裁定，僅得於收受本裁定正本送達後10日內，以適用法
規顯有錯誤為理由，向本院提出再抗告狀，（須附繕本一份及繳
納再抗告裁判費新台幣1,000元），經本院許可後始可再抗告。
中    華    民    國  九十五  年    八    月  二十九  日
                                    書記官  黃媚鵑


司法院資訊處製作；財團法人民間司法改革基金會備份。
